【裁判字號】    95,保險,23
【裁判日期】    951011
【裁判案由】    請求保險給付
【裁判全文】
臺灣臺中地方法院民事判決            95年度保險字第23號
原      告  甲○○
被      告  新光人壽保險股份有限公司
法定代理人  乙○○
訴訟代理人  丁○○
            戊○○
            丙○○
上列當事人間請求保險給付事件，本院於民國95年9月25日言詞
辯論終結，判決如下：
    主    文
確認原告與被告所訂立保險單號碼6BB24800之保險契約（含主約
及各附約）繼續有效存在。
訴訟費用由被告負擔。
    事實及理由
壹、兩造爭執要旨：
  一、原告主張：其於民國（下同）86年11月28日向被告投保長
      安終身壽險，雙方訂有保險契約（保險單號碼：6BB24800
      ），被保險人為原告之子王志豪，本件保單已繳費7年。
      嗣於93年10月間，因被告未通知收費，且墊繳不足，致使
      系爭保險契約停止效力。原告屢次向被告申請復效，被告
      則以被保險人須進行體檢為由，拒絕原告復效之申請。茲
      因被告未依約定向原告收取第8年度保險費，且未催告原
      告繳納，即逕自認為系爭保險契約已經停效，爰提起本件
      訴訟，請求確認系爭保險契約（含主約及各附約）繼續有
      效存在。
  二、被告抗辯：
    (一)原告於93年11月28日即未繳納系爭保險契約第8年度保
        險費，被告乃依系爭保險單條款第4條之約定，於93年
        12月22日按原告指定之收費地址台中縣沙鹿鎮○○路12
        2號4-3樓寄發催繳保險費通知，並於94年2月18日系爭
        保險契約當時之保單價值準備金扣除借款本息後的餘額
        不足墊繳一日之保險費時，再次按上址寄發催繳保費通
        知，惟原告於催告到達後30日之寬限期內仍未交付保費
        ，依系爭保險單條款第5條第2項後段「保單價值準備金
        之餘額不足墊繳一日的保險費且經催告到達後逾三十日
        仍不交付時，本契約效力停止。」之約定，系爭保險契
        約之效力即為停止。
    (二)原告嗣後雖曾申請復效，惟依系爭保險單條款第6條之
        約定：「本契約停止效力後，要保人得在停效日起二年
        內，申請復效。前項復效申請，經本公司同意並經要保
        人清償欠繳保險費扣除停效期間的危險保險費後之餘額
        ，自翌日上午零時起恢復效力。」因此，系爭保險契約
        效力停止後，要保人提出復效之申請，尚須經被告同意
        並繳清欠繳之保險費後，停效之保險契約始能恢復效力
        ，亦即被告就原告申請復效有同意與否之權利。而被告
        為評估風險，要求被保險人接受體檢並提出體檢報告書
        ，然為原告拒絕，被告自不同意原告復效之申請，系爭
        保險契約仍屬停止效力之狀態。
    (三)並聲明：原告之訴駁回。
貳、本件經兩造整理並協議簡化爭點如下：
  一、兩造不爭執事項：（本院採為判決之基礎）
    (一)原告於86年11月28日，以其本人為要保人，其子王志豪
        為被保險人，向被告投保長安終身壽險，另附加平安意
        外傷害、意外傷害醫療、手術醫療及住院醫療等附約，
        合計年繳保費新臺幣25,887元，於每年11月28日繳納。
    (二)兩造簽訂之長安終身壽險保險單條款，其第4條第1項約
        定：「分期繳納的第二期以後保險費，應照本契約所載
        交付方法及日期，向本公司所在地或指定地點交付，或
        由本公司派員前往收取，並交付本公司開發之憑證。第
        二期以後分期保險費到期未交付時，年繳或半年繳者，
        自催告到達翌日起三十日內為寬限期間；月繳或季繳者
        ，則自保險單所載交付日期之翌日起三十日為寬限期間
        。」第2項約定：「逾寬限期間仍未交付者，本契約自
        寬限期間終了翌日起停止效力。如在寬限期間內發生保
        險事故時，本公司仍負保險責任。」第5條約定：「要
        保人得於要保書或繳費寬限期間終了前以書面聲明，第
        二期以後的分期保險費於超過寬限期間仍未交付者，本
        公司應以本契約當時的保單價值準備金（如有保險單借
        款者，以扣除其借款本息後的餘額）自動墊繳其應繳的
        保險費及利息，使本契約繼續有效，……保單價值準備
        金之餘額不足墊繳一日的保險費且經催告到達後逾三十
        日仍不交付時，本契約效力停止。」第6條第1項約定：
        「本契約停止效力後，要保人得在停效日起二年內，申
        請復效。」第2項約定：「前項復效申請，經本公司同
        意並經要保人清償欠繳保險費扣除停效期間的危險保險
        費後之餘額，自翌日上午零時起恢復效力。」
    (三)原告第7年度以前之保險費，均是由被告派員前往原告
        處收取。
    (四)本件保單之保單價值準備金可墊繳18日之保險費至93年
        12月15日。
  四、爭執之事項：
    (一)原告於93年11月28日應繳之第8年度保險費，被告是否
        有派員前往原告處收取？
    (二)被告於93年12月22日、94年2月18日分別寄發之催繳保
        費通知書，是否有送達予原告？
    (三)被告如未派員前往原告處收取第8年度保險費，或93年
        12月22日、94年2月18日寄發之催繳保費通知書未送達
        予原告，則被告主張系爭保險契約於94年3月24日停止
        效力，有無理由？
    (四)被告依長安終身壽險保險單條款第6條第2項「復效申請
        應經被告同意」之約定，主張系爭保險契約之被保險人
        要接受體檢並提出體檢報告書，有無理由？
參、得心證之理由
  一、原告於93年11月28日應繳之第8年度保險費，被告是否有
      派員前往原告處收取？說明如下：
    (一)證人即被告之職員廖椒鏡雖到庭證述：「（法官問：本
        件原告保單第8年度的保費，你去向他收取的情形為何
        ？）我先在93年11月初的時候寄發收費通知單，要去收
        費當天我有打電話給原告，但是沒有聯絡上原告，隔了
        一個星期，我又打電話，但是還是沒有找到原告，我就
        去金牌國宅社區那邊，金牌國宅那邊有簿子登記，我本
        來要登記，但是管理員說原告不在，就不用登記，所以
        我後來沒有登記，但是我有留我的名片給管理員，要管
        理員轉交給原告。…」等語，但其所述先寄發收費通知
        單及曾至原告居住之金牌國宅社區找原告等情，為原告
        所否認。而被告對曾派員前往原告處收取保險費乙節，
        除有證人廖椒鏡之證述外，並未再舉出其他證據以實其
        說，本院自難僅憑被告職員廖椒鏡前開證詞，遽認被告
        已有派員前往原告處收取其第8年度之保險費。
    (二)退步言之，縱使認為被告職員廖椒鏡有前往原告處收取
        保險費，但廖椒鏡於該次並未會晤原告，自無從知悉原
        告是否拒絕繳納第8年度之保險費。
  二、被告於93年12月22日、94年2月18日分別寄發之催繳保費
      通知書，是否有送達予原告？說明如下：
    (一)被告提出之93年12月22日大宗掛號郵件，其上之收件人
        欄雖記載有原告之姓名及地址，但此僅能證明被告於93
        年12月22日有將掛號郵件交由郵局投遞而已，並無法證
        明原告已收受該掛號郵件。
    (二)被告於94年2月18日寄送原告之掛號郵件（編號009777
        ），雖經原告居住之金牌國宅管理委員會之管理室簽收
        （此有被告提出之大宗掛號郵件及郵件收執回聯在卷可
        稽），但其送達回證上僅蓋該管理委員會之圖戳，並無
        管理員以受僱人之身分簽名或蓋其私章，故尚難認為該
        郵件已由原告合法收受（司法院廳民一字第0621號法
        律問題研究意見參照）。
  三、被告如未派員前往原告處收取第8年度保險費，或93年12
      月22日、94年2月18日寄發之催繳保費通知書未送達予原
      告，則被告主張系爭保險契約於94年3月24日停止效力，
      有無理由？說明如下：
    (一)系爭保險契約第4條第1項約定：「分期繳納的第二期以
        後保險費，應照本契約所載交付方法及日期，向本公司
        所在地或指定地點交付，或由本公司派員前往收取，並
        交付本公司開發之憑證。…」又原告第7年度以前之保
        險費，均是由被告派員前往原告處收取，此為兩造所不
        爭執。故兩造就原告每年應繳之保險費，係約定由被告
        派員前往原告處收取，誠無疑義。而按「所謂往取債務
        ，係指以債務人之住所為清償地之債務而言，此種債務
        ，必須債權人於清償期屆滿後至債務人之住所收取時，
        債務人拒絕清償，始負給付遲延之責任。」最高法院69
        年台上字第1280號判例可資參照。準此，被告既然無法
        證明曾派員至原告處收取第8年度之保險費，更無原告
        於被告派員收取時拒絕繳納保險費之情事，則原告對第
        8年度保險費之繳納，即不負給付遲延之責任。
    (二)原告對第8年度保險費之繳納既不負給付遲延責任，則
        被告縱使發函催告原告繳納，亦不生系爭保險契約第5
        條所定「經催告到達後逾三十日仍不交付時，本契約效
        力停止」之效力。從而被告主張系爭保險契約於94年3
        月24日停止效力，尚屬無據。
  四、綜上所述，原告請求確認兩造間所訂立保險單號碼6BB248
      00之保險契約（含主約及各附約）繼續有效存在，為有理
      由，應予准許。
  五、本件事證已臻明確，前述爭執事項（四）及兩造其餘攻擊
      防禦方法，核與判決結果不生影響，爰不逐一論述。
肆、訴訟費用負擔之依據：民事訴訟法第78條。
中    華    民    國    95    年    10    月    11    日
                  民事第一庭    法  官  游文科
正本係照原本作成。
如對本判決上訴，須於判決送達後20日內向本院提出上訴狀。
中    華    民    國    95    年    10    月    11    日
                                書記官


司法院資訊處製作；財團法人民間司法改革基金會備份。
